【裁判字號】    90,易,1540
【裁判日期】    900619
【裁判案由】    誣告
【裁判全文】
臺灣臺中地方法院刑事判決                          九十年度易字第一五四號
    公  訴  人  臺灣臺中地方法院檢察署檢察官
    被      告  甲○○
右列被告因誣告案件，經檢察官聲請簡易判決處刑（九十年度偵字第五二六三號），
本院臺中簡易庭認不宜以簡易判決處刑，移送刑事普通庭審理，本院判決如左：
    主  文
甲○○無罪。
    理  由
一、公訴意旨略以：被告甲○○明知案外人陳秀梅於民國八十九年十月十五日上午十
    一時許所送修之車牌號碼ＳＺＣ─０１５號輕型機車一部，已於同日下午七時許
    ，在臺中縣大里市○○○街二十號其所經營之銘興輪業有限公司（下稱銘興公司
    ）借予證人趙泳昇（另經公訴人為不起訴處分確定）使用，因關係人趙泳昇未依
    約返還，又找不到其本人，無法取回機車，且案外人陳秀梅又在催討送修之機車
    ，被告甲○○因無法交待，竟於同年月十八日向案外人陳秀梅謊稱前開機車於同
    年月十六日晚間十一時許，在銘興公司前失竊，並陪同不知情之案外人陳秀梅於
    同年月十八日晚間九時許，至大里分駐所報案失竊，而誣告他人犯罪，嗣於八十
    九年十月二十三日上午九時十分許，在臺中市○區○○路與北屯路口，關係人趙
    泳昇欲騎走停放該處之前揭機車時為警查獲，而查悉上情。因認被告甲○○涉犯
    刑法第一百七十一條第一項之誣告罪嫌云云。
二、按犯罪事實應依證據認定之，無證據不得推定其犯罪事實，刑事訴訟法第一百五
    十四條定有明文。又按所謂認定犯罪事實之證據，係指足以認定被告確有犯罪行
    為之積極證據而言，該項證據自須適合於被告犯罪事實之認定，始得採為斷罪之
    資料；又事實之認定，應憑證據，如未能發現相當確實證據，或證據不足以證明
    ，自不能以推測或擬制之方法，以為裁判之基礎，最高法院二十九年上字第三一
    ０五號、四十年臺上字第八六號判例著有明文。又按告訴人之告訴，係以被告受
    刑事訴追為目的，是其陳述是否與事實相符，自應調查其他證據以資審認；又事
    實審法院對於證據之取捨，依法雖有自由判斷之權，然積極證據不足證明犯罪事
    實時，被告之抗辯或反證縱屬虛偽，仍不能以此資為積極證據應予採信之理由，
    最高法院亦著有五十二年臺上字第一三００號及三十年上字第四八二號判例可資
    參照。又按認定犯罪事實所憑之證據，無論係直接證據或間接證據，其為訴訟上
    之證明，須於通常一般之人均不致有所懷疑，而得確信其為真實之程度者，始得
    據為有罪之認定，倘其證明尚未達到此一程度，而有合理之懷疑存在，復無其他
    調查途徑可尋，法院即應為無罪之判決，最高法院七十六年臺上字第四九八六號
    著有判例。
三、公訴人認被告涉有上開罪嫌，係以被告甲○○於警訊及偵查自白，核與證人陳秀
    梅、關係人趙泳昇之證述內容相符，並有車輛竊盜、車牌失竊資料個別查詢報表
    ─查詢車輛認可資料一份可稽，為其主要依據。訊據被告甲○○固供承有於右揭
    時地將證人送修之車牌號碼ＳＺＣ─０１５號輕型機車一部，借予證人趙泳昇使
    用，因證人趙泳昇久未歸還，乃陪同不知情之證人陳秀梅至大里分駐所報案失竊
    之事實，惟堅決否認有誣告之故意，辯稱：八十九年十月十五日下午七時許有一
    位男子跑到伊機車店內，說他在前方路口出車禍，需要趕緊回家去拿錢，馬上就
    會還伊，該名男子有留下他家之住址，但沒有留下名字，伊以前有看過他二、三
    次，所以就同意借他，且因為機車店裡面都是新車，只有該部送修之車牌號碼Ｓ
    ＺＣ─○一五號機車可以借他騎，故讓他騎該部機車走，但後來他都沒有還車，
    伊亦有到他說的地址去查看，都找不到他，後來因為車主陳秀梅一直催討，伊沒
    辦法才於十八日跟車主說車子被竊了，車主陳秀梅要伊報失竊，如此以後有刑事
    責任她才不用負責，當天晚上九點，伊與陳秀梅到大里分駐所報案，後來機車被
    查獲後，伊才知道那個人叫趙泳昇等語。
四、經查：
（一）關係人趙泳昇於八十九年十月二十三日警訊時陳稱：因伊沒有交通工具代步，
      所以才會於八十九年十月十五日下午七時計，向機車行老闆稱有朋友因車禍受
      傷急需錢，欲借一輛機車回家拿錢，解決後立即歸還，因此老闆才將該部車牌
      號碼Ｓ２Ｃ─０一五號機車交給伊，伊借後均作為代步之交通工具，因伊向朋
      友借錢都借不到，所以仍使用，但伊打算借到錢至找到工作後，就立即歸還等
      語，其供述內容與被告之上開辯詞相符，被告所辯當可採信。按誣告罪之成立
      ，須以被誣告人因虛偽之申告，而受有刑事或懲戒處分之危險為其要件，故以
      不能構成犯罪或懲戒處分之事實誣告人者，雖意在使人受刑事或懲戒處分，亦
      不能成立犯罪，上訴人以被誣告人借米不還指為侵占提起自訴，所謂借米不還
      ，純為民事上之貸借關係，根本不成犯罪，是其事實縱出虛構，被誣告人仍無
      受刑事處分之危險，即難論上訴人以刑法第一百六十九條第一項之誣告罪名，
      最高法院四十四年度臺上字第六五三號判例可資參照。被告係因關係人趙泳昇
      以急需返家取錢為由而向被告借用機車，事後遲未歸還，乃向警方報案，關係
      人趙泳昇借貸機車之行為，係屬民事上之使用借貸關係，不致成立犯罪，公訴
      人亦認關係人趙泳昇之行為並不構成竊盜罪嫌，而以八十九年度偵字第一七五
      六九號為不起訴處分確定，足以佐證。被告於數日後見關係人趙泳昇仍未還車
      ，至其陳報處所找尋，亦未覓得關係人趙泳昇，因此心生懷疑而向警方申告疑
      有竊盜之犯罪事實，揆諸前開判例意旨，其事實縱係虛構，被告之人趙泳昇仍
      無受刑事處分之危險，即與誣告罪之構成要件不符。
（二）又按對犯罪行為之告訴或告發，只須申告人表示訴追之意思為已足，不以明示
      其所申告者為何項罪名為必要，此為刑事訴訟法學者之通說見解。關係人趙泳
      昇借用機車數日後，仍未依約定返還，依一般社會經驗判斷，關係人趙泳昇亦
      可能涉有刑法第三百三十五條之侵占罪嫌，被告雖以前開情事申告竊盜罪，若
      經偵查機關調查出實際情況，亦不影響偵查機關對侵占事實之認定，是被告尚
      非以完全虛構之事實誣告關係人趙泳昇。
五、綜上所述，被告前揭辯詞，洵非虛詞。此外，本院復查無其他積極證據足資證明
    被告涉有誣告之犯行，既不能證明被告犯罪，揆諸上揭刑事訴訟法之規定，依法
    應予諭知無罪。
據上論斷，應依刑事訴訟法第四百五十二條、第三百零一條第一項，判決如主文。
本案經檢察官陳松吉到庭執行職務
中      華      民      國      九十      年      六      月    十九    日
                                臺灣臺中地方法院刑事第四庭
                                        法  官  楊  明  真
右正本證明與原本無異。
如不服本判決，應於送達後十日內向本院提出上訴狀（須附繕本），上訴於臺灣高等
法院臺中分院。
                                        書記官
中      華      民      國      九十      年      六      月    十九    日


司法院資訊處製作；財團法人民間司法改革基金會備份。
